臺灣高等法院臺南分院民事判決
110年度上字第36號
上  訴  人  大曜生物科技股份有限公司

法定代理人  呂天男
訴訟代理人  李孟仁律師
被 上訴 人  宗大建設股份有限公司

法定代理人  林漢清
訴訟代理人  邱玲子律師
上列當事人間請求返還買賣價金事件，上訴人對於民國109年10
月27日臺灣臺南地方法院109年度訴字第315號第一審判決提起上
訴，本院於111年3月1日言詞辯論終結，判決如下：
    主       文
上訴駁回。
第二審訴訟費用由上訴人負擔。
    事實及理由
甲、程序方面：
    按訴狀送達後，原告不得將原訴變更或追加他訴。但擴張或
    減縮應受判決事項之聲明者，不在此限，民事訴訟法第255
    條第1項第3款定有明文。又第二審訴之變更或追加，非經他
    造同意，不得為之，但第255條第1項第2款至第6款情形，不
    在此限，亦為同法第446條第1項所明定。本件上訴人原起訴
    請求被上訴人給付上訴人新臺幣（下同）3,317,685元，及
    自起訴狀繕本送達翌日起至清償日止，按週年利率百分之5
    計算之利息，嗣於本院變更聲明為請求被上訴人給付3,317,
    685元，核其就利息部分之變更為應受判決事項聲明之減縮
    ，依前揭規定，應予准許，合先敘明。
乙、實體方面：
一、上訴人主張：上訴人於民國107年5月24日向被上訴人及訴外
    人合新營造有限公司（下稱合新公司）購買「臺南國際城」
    土地廠房，並簽立土地房屋預定買賣契約書（下稱系爭契約
    ），其中就土地部分，標示（第一條）「土地坐落：臺南市
    ○○區○○段000000地號（下稱系爭000-00地號土地），專有面
    積：248.9平方公尺」、「土地坐落：臺南市○○區○○段00000
    地號（下稱系爭000-0地號土地），持分面積：80.61平方公
    尺」、「合計土地面積329.51平方公尺（約99.67坪），使
    用分區為：乙種工業區。使用用途：需依照政府之相關法令
    規定辦理」，契約總價（第四條）：「本契約總價款合計新
    臺幣壹仟捌佰肆拾玖萬元整」，嗣上訴人為支付土地建物之
    貸款金額，向玉山銀行仁德分行申請貸款鑑定後，方知悉系
    爭000-0地號土地之使用分區係「廣場用地」，而非系爭契
    約約定之「乙種工業區用地」，致銀行無法就該筆土地估價
    融資，存有買賣標的物之瑕疵。而系爭土地買賣契約總價（
    均以乙種工業區用地議定價值）計算，折算每坪單價為185,
    512元，經上訴人委託歐亞不動產估價師聯合事務所就系爭0
    00-0地號土地鑑價，每坪僅值49,455元，是就系爭000-0地
    號土地，上訴人可請求減少價金3,317685元，爰依民法第17
    9條規定，請求被上訴人返還溢收之買賣價金3,317,685元，
    及自起訴狀繕本送達翌日起至清償日止，按週年利率百分之
    五計算之利息，並陳明願供擔保請准宣告假執行等語。
二、被上訴人則以：上訴人就系爭契約買賣標的之A3廠房及2筆
    土地均已於108年11月28日辦理所有權移轉登記完畢。又合
    新公司興建之「臺南國際城」廠房區分為A、B、C、D區，共
    計約83戶，廠房坐落基地全區均屬乙種工業區，為被上訴人
    所有，被上訴人為全區一體適用起見，於擬訂固定格式之土
    地及房屋預定買賣契約書時，均僅標示乙種工業區，且因沿
    用固定格式之契約書，縱使系爭000-0地號土地簽約前已分
    割為單獨所有，系爭契約仍記載：「持分面積：80.61平方
    公尺」。又上訴人承購A3廠房及系爭土地之洽購及簽約等過
    程，均係由訴外人李森吉代理，在承購前，被上訴人之銷售
    人員曾萬林已告知李森吉，系爭000-0地號土地為廣場用地
    可兼停車場，及該地為申請建照興建廠房所必要之通路，以
    銜接24米寬之中山路，並提供及交付如被證二所示彩色之全
    區一層平面圖及電腦畫面之平面圖等建築圖說，向李森吉詳
    加解釋用途，且相關圖說均將系爭000-0地號土地部分特別
    以「綠色」，標示，於圖說上加註「廣（附）」，另系爭土
    地預定買賣契約書附件㈡之位置示意圖標示之「建築線」，
    係在000-00地號與系爭000-0地號土地間之界線，在在顯示
    李森吉於承購前已知悉系爭000-0地號土地屬廣場用地，上
    訴人自不得諉為不知，不得以契約未另清楚標示該地屬廣場
    用地，遽謂買賣標的物有不符契約約定之瑕疵。況且系爭A3
    廠房及其坐落基地確屬位於乙種工業區，系爭000-0地號土
    地屬該廠房出入至中山路之必要通路，以該廠房及其坐落基
    地與系爭000-0地號土地整體利用而言，並無不符買方預定
    之效用及其價值、品質，自無所謂瑕疵可言。再者，系爭00
    0-0地號土地自107年1月至109年1月之公告現值均為每平方
    公尺37,400元，而系爭000-00地號土地自107年1月至109年1
    月之公告現值均為每平方公尺26,705元，可證面臨24米道路
    之系爭000-0地號土地使用分區雖為廣場用地，然其價值顯
    高於同段000-00地號之乙種工業區用地等語，資為抗辯。
三、原審為上訴人敗訴之判決，上訴人不服，提起上訴，並聲明
    ：㈠原判決廢棄。㈡被上訴人應給付上訴人3,317,685元。
　　被上訴人答辯聲明：上訴駁回。
四、兩造不爭執事項：
  ㈠被上訴人於107年間提供土地，由合新公司興建「臺南國際城
    」工業廠房，對外出售，廠房區分為A、B、C、D區，共計83
    戶。
  ㈡上訴人於107年5月24日向被上訴人及合新公司購買「臺南國
    際城」廠房房地（下稱系爭房地），其中土地部分係由兩造
    簽立土地買賣契約書（下稱系爭土地買賣契約書）；廠房部
    分則由上訴人與合新公司簽立廠房買賣契約書（下稱系爭廠
    房買賣契約書）。（原審卷第23-31頁、35-45頁）
  ㈢系爭土地買賣契約書，記載略以：
  ⒈第一條不動產買賣標示：
    土地坐落：
    ⑴臺南市○○區○○段000000地號，專有面積：248.9平方公尺。
    ⑵臺南市○○區○○段00000地號，持分面積：80.61平方公尺。
    ⑶臺南市○○區○○段0號地號，持分面積：0平方公尺
    ⑷合計土地面積329.51平方公尺（約99.67坪），使用分區為
      ：乙種工業區（其後以手寫註記：「使用用途：需依照政
      府之相關法令規定辦理」）。
  ⒉第四條契約總價：本契約總價款合計新臺幣1849萬元整。
  ㈣系爭廠房買賣契約書，記載略以：
  ⒈第一條不動產買賣標示：
    ⑴土地坐落：台南市○○區○○段000000地號土地，使用分區為
      ：乙種工業區。（其後以手寫註記：「使用用途：需依照
      政府之相關法令規定辦理」）。
    ⑵廠房坐落：同前述基地内賣方預定興建之「臺南國際城」
      廠房編號：A3戶（共計壹戶）（即仁德區中清段000建號
      ，下稱系爭廠房），為臺南市政府107年1月核准第00197
      號建造執照：本契約廠房平面圖影本如附件二之標示。
  ⒉第四條契約總價：本契約廠房總價款合計新臺幣521萬元整。
    房屋價款：新臺幣521萬元整。
    ⑴專有部分：新臺幣521萬元整。
    ⑵附屬建物部分：0元
  ㈤臺南市仁德區公所108年8月9日核發之都市計畫土地使用分區
    證明書記載如下：（原審卷第53頁）
  ⒈仁德區中清段000-0、000-0地號屬「廣場用地（附）」。現
    行都市計畫名稱及發布實施日期為：101/12/27仁德都市○○○
    ○○路○○○○○地○○○○○○○地○○○○區○○段000000○000000○000000地
    號屬「乙種工業區」。現行都市計畫名稱及發布實施日期為
    ：64/11/20仁德都市計畫。
  ㈥上訴人已繳清買賣價金，系爭000-00、000-0地號土地、000
    建號建物並於108年11月28日以買賣為原因，登記為上訴人
    所有（原因發生日為108年11月5日），權利範圍均為全部。
    （原審卷第63-65、67-69、71-73頁）
  ㈦系爭000-00地號土地109年1月之公告土地現值為26,705元/平
    方公尺，系爭000-0地號土地109年1月之公告土地現值為37,
    400元/平方公尺。（原審卷第63、67頁）
  ㈧原審曾於109年4月23日向玉山銀行仁德分行函詢，上訴人是
    否曾欲以系爭000-0地號土地為擔保申請貸款？是否被否准
    核貸？原因為何？玉山銀行仁德分行109年5月14日玉山仁德
    字第1090000002號函覆如下：本行依據大曜生物科技股份有
    限公司與宗大建設股份有限公司於107年5月24日簽定之買賣
    合約（不動產座落臺南市○○區○○路000號（中清段000-00、0
    00-0地號，000建號））進行貸款評估，因000-0地號為公共
    設施保留地，本行不予估價，即該地號土地評估值為零，在
    考量不動產評估價值（000-00地號、000建號）、借戶還款
    能力及往來情況之後，已於108年10月24日與大曜生物科技
    股份有限公司簽定貸款契約，並將上述不動產（中清段000-
    00、000-0地號，000建號）設定予本行，另本案已於108年1
    1月29日撥款。（原審卷第185、197頁）
  ㈨系爭000-00、000-0地號土地、000建號建物均於108年11月28
    日設定最高限額抵押權予玉山銀行，擔保之債權總金額為21
    60萬元。（原審卷第63、67、71頁）
  ㈩原審囑託宏宇不動產估價師事務所鑑定系爭000-00、000-0地
    號土地、同段000建號建物於107年5月24日之市場價格，宏
    宇不動產估價師事務所以109年8月3日宏宇估南字第1090803
    號函檢送之不動產估價報告書，於第42頁「四、決定價格之
    理由」記載略以：（原審卷第231、237頁、外放不動產估價
    報告書）
  ⒈000-00地號土地單價220,247元，75.29坪，新臺幣16,582,89
    2元。
  ⒉000-0地號土地單價123,637元，24.38坪，新臺幣3,014,828
　　元。
  ⒊000建號建物單價79,507元，51.18坪，新臺幣4,069,407元。
  ⒋市場價格合計新臺幣23,667,127元 。
  本院於110年6月23日向玉山銀行仁德分行函詢前述不爭執事
    項㈧函文述及系爭000-0地號土地評估值為零所憑之依據及理
    由，玉山銀行仁德分行以110年9月13日玉山仁德字第110000
    0004號函覆如下：（本院卷二第7頁）本行評估仁德區中清
    段000-0地號土地評估值為零，係因公共用地、道路用地及
    廣場用地等於本行屬不予承作之不動產，其土地價值僅可做
    為本行加強債權，該類土地於本行無授信擔保值，故本行評
    估僅出具中清段000-00地號及000建號之評估值，而對於使
    用分區為廣場用地之000-0地號則無出具評估值。
五、兩造爭執事項：　　　
    上訴人依民法第359條、第179條請求被上訴人返還減少之價
    金3,317,685元，有無理由？
六、本院之判斷：
　㈠按物之出賣人對於買受人，應擔保其物依第373條之規定危險
    移轉於買受人時無滅失或減少其價值之瑕疵，亦無滅失或減
    少其通常效用或契約預定效用之瑕疵。但減少之程度，無關
    重要者，不得視為瑕疵。出賣人並應擔保其物於危險移轉時
    ，具有其所保證之品質。買賣因物有瑕疵，而出賣人依前5
    條之規定，應負擔保之責者，買受人得解除其契約或請求減
    少其價金。但依情形，解除契約顯失公平者，買受人僅得請
    求減少價金。民法第354條、第359條分別定有明文。又所謂
    物之瑕疵係指存在於物之缺點而言，包括物之交換價值、使
    用價值（通常效用與預定效用）及所保證品質之瑕疵；凡依
    通常交易觀念，或依當事人之決定，認為物應具備之價值、
    效用或品質而不具備者，即為物有瑕疵，且不以物質上應具
    備者為限（最高法院103年度台上字第196號判決參照）。
　㈡上訴人主張系爭000-0地號土地欠缺契約約定之乙種工業區用
    地之品質，存有買賣標的物之瑕疵。且證人曾萬林係被上訴
    人代銷公司人員，所證事項攸關自身利害，有處理委託事務
    過失而被請求違約損害賠償之可能，證詞難期為真實。倘曾
    萬林於洽談時確曾以電腦展示被證二之全區平面圖，何以系
    爭契約仍載買賣標的全部均為工業用地？曾萬林又自承簽約
    時伊也在場，顯然是曾萬林為促成交，刻意隱瞞系爭000-0
    地號土地係廣場用地之事實；且上開「全區一層平面圖」綠
    色區域，亦載明「騎樓地」3字，而所謂「騎樓地」，依臺
    南市騎樓地設置標準第3條規定：「都市計畫範圍内土地供
    建築基地使用，在特定情形下應設置騎樓或無遮簷人行道…
    」，騎樓地應為建築基地之一部分，自不可能是「廣場用地
    」，而應是乙種工業用地，足證曾萬林於銷售時並未告知系
    爭000-0地號土地使用分區為廣場用地。又李森吉非專業投
    資人，亦非從事土地建築相關人員，倘曾於洽購時撇過從電
    腦展示之全區平面圖，縱有特別標示為綠色，並標示「廣（
    附）」兩字，一般消費者實難得知該筆土地之使用分區係廣
    場用地；又縱使用分區資訊為公示之事實，一般買受者若非
    曾有相關資歷，或經歷相關遭遇，在賣方銷售人員刻意略去
    此資訊隱瞞不說，實難期購屋者會主動申調查詢，亦不能因
    此免除被上訴人應依債務本旨提供與契約所載内容相符、無
    瑕疵之物之責任云云，為被上訴人所否認，查：
　⒈證人即向上訴人銷售系爭廠房及土地之代銷公司業務員曾萬
    林於原審證稱：「（問：原告是否有購買該地廠房編號A3不
    動產？）他們總共買了三戶，編號A3、A2、A26，分別登記
    不同人名下。（問：代表原告公司出面洽談買賣事宜是何人
    ？）是李森吉。（問：洽談買賣契約過程中，有無告知李森
    吉買賣標的物中清段000-0地號使用分區屬於廣場用地？）
    無論客戶有沒有購買，我們都會告知。我有跟李森吉講這是
    廣場用地…（提示被證2全區平面圖，問：證人有無告知原告
    中清段000-0地號使用分區屬於廣場用地？）有，還有解釋
    ，還會加上電腦標榜。我們銷售程序除了拿平面圖、還有電
    腦標榜，所以我有拿這張平面圖，還有電腦操作展示這個圖
    。這個圖上有標示顏色為綠色『廣(附)』就表示廣場用地，銷
    售時候為何會強調他是綠色的，就是因為他是廣場用地。而
    且我們有上地政網站去做說明，中山路兩旁只要是乙工的話
    ，因為中山路是24米道路，法規規定需要退縮八米作為廣場
    用地…無論客戶有沒有要買，臨走前我們都會附上說明書，
    加上這張平面銷售圖，還有建築圖，一份完整資料給客戶帶
    回去做參考。我們接待中心就是蓋在銷售基地上，一般客戶
    來都會問購買的位置在哪，依銷售平面圖告知客戶，要買的
    位置大概在哪裡，會讓客戶知道要購買的土地位置在哪裡，
    長度、寬度多少。另外我們銷售中心前面有塊草皮，那個草
    皮代表廣場用地，長度就是跟廣場用地差不多，因為怕客戶
    不曉得，所以做接待中心的時候，有特地做這塊草皮來跟客
    戶告知，會跟客戶說廣場用地大約多大，每個客戶來看的時
    候一定會問那個廣場用地，因為有標示綠色而且寫廣(附)，
    我們都會特別說明該部份的廣場用地…（問：證人剛所述有
    拿平面圖給李森吉解釋廣(附)，解釋內容為何？有無說明價
    錢不同？）我是跟他解釋廣(附)土地只能做停車場、行人通
    行，不能有建物，公司只有給我總價，沒有細分價位，我沒
    有跟買方說這兩種使用分區的土地價格不同，我們銷售的時
    候只有一個總價…（問：證人是在何時對買方做上開內容解
    釋？證人是否在簽約前就知道中清段000-0地號非乙種工業
    用地？）李森吉第一次來的時候就有告知」等語（原審卷第
    205-209頁），是依證人曾萬林所述，兩造於107年5月24日
    訂立系爭契約前，被上訴人之代銷公司人員曾萬林與被上訴
    人公司經理李森吉洽談買賣事宜時，已以相關圖面等資訊，
    告知系爭000-0地號土地為廣場用地之事實。
  ⒉代表上訴人購買系爭房地之上訴人總經理李森吉雖於原審證
    稱：「(提示被證2全區平面圖，問：證人代表原告公司出面
    購買廠房土地的時候，有無看過該全區平面圖？）沒什麼印
    象。（問：與證人接洽的業務員為何人？）曾萬林。我印象
    中他沒有拿全區平面圖給我。（問：曾萬林出售系爭房地的
    時候，有無告知證人系爭土地使用分區為何？）沒有…（問
    ：證人向被告公司業務員接洽時，有無告知全部土地都是工
    業用地？）有…我們價格也是用工業用地的價格在談的。（
    問：談土地售價的時候，是用什麼方式計算？）…當時是預
    售屋，還未興建，就說土地價格是一個總價、房屋是一個總
    價…（問：證人去購買系爭房地的時候，廠房是否已經動工
    ？）還沒有動工，但地板上有標示。只有在電腦上展示圖面
    ，我看到的是契約上的平面圖…(提示被證2附圖，問：有無
    看過？）我有看過電腦圖面，他們這樣秀過去，我大概知道
    我們基地位置在哪裡。我沒有辦法完全確定，在電腦上面看
    到的是否是這幾張圖。（問：證人除了購買A3以外，還有購
    買哪幾筆？）有，A2、A26，但A2是我太太跟二兒子的名義
    ，A26是我跟大兒子名義去購買的。（問：銷售人員都為曾
    萬林？）是。（問：證人購買系爭三筆房地，是否是有看過
    圖面，才能確定要購買的位置？）我在電腦上看過圖面，我
    是這樣確認基地位置…我原先原意是要買A26，是他們說這裡
    面臨中山路，才來買這邊」等語（見原審卷第201-205頁）
    ；惟核諸證人李森吉就其究有無看過被證2全區平面圖一節
    ，或稱沒什麼印象，或稱印象中沒有，嗣又稱有看過電腦圖
    面，大概知道基地位置，沒有辦理完全確定在電腦上面看到
    的是否原審卷第151-155頁這幾張圖等語，然均非明確證述
    其與曾萬林洽談過程中未曾看過前開全區平面圖；參以李森
    吉除代理上訴人購買系爭房地外，亦以其配偶及子女之名義
    ，或與子女另購買同建案之A2、A26房地，且其原先僅欲購
    買A26，係因銷售人員表示A2、A3（即系爭廠房）面臨中山
    路，才購買，並有在電腦上看過圖面，確認基地位置（原審
    卷第204-205頁），核諸A26房地既未在李森吉所稱其在電腦
    展示圖面所看到之原審卷第47頁之契約平面圖上，且係靠北
    邊，不在臨路之A1至A7（本院卷二第16頁），則若曾萬林未
    曾向李森吉展示全區一層平面圖，李森吉又如何能瞭解及比
    較A26與臨中山路之A2、系爭廠房(A3)之位置優劣，進而決
    定購買，是李森吉證稱其購買系爭房地時，在電腦展示之圖
    面，看到的是原審卷第47頁契約之平面圖、沒有印象看過被
    證2全區平面圖等語，即難憑採，並益徵曾萬林證稱其有向
    李森吉展示及說明被證二之全區平面圖為可採。
  ⒊再參諸李森吉代理上訴人購買之系爭房地，總價達2千餘萬元
    ，其以配偶、子女名義或與子女另購買之A2、A26房地，總
    價亦應非低，接洽時復尚未動工，李森吉並證稱只有在電腦
    上展示圖面，則李森吉又豈會僅隨意看電腦圖面秀過去，即
    可決定購買3筆房地？且依全區一層平面圖（原審卷第151-1
    55頁）所示，上訴人欲購買之編號A3房地南側土地，特別標
    示為綠色，其上並標示「廣（附）」，是李森吉從圖面已可
    知悉編號A3之坐落位置，及A3南側土地之性質與其他土地不
    同，並經由該標示綠色「廣（附）」土地，連接寬24公尺之
    中山路；倘曾萬林未予說明綠色標示部分為廣場用地，致李
    森吉對圖面中所標示綠色區域不明其意，李森吉又豈會不予
    細問？再者，李森吉就曾萬林向其展示之平面圖，是否為前
    開被證二之平面圖一節既無法明確證述，堪認其對當初洽談
    時之經過已記憶模糊，則其證稱曾萬林未告知系爭000-0地
    號土地之使用分區，而係告知全部土地為工業用地云云，亦
    難憑採，而無從為有利於上訴人之認定。
  ⒋況且，系爭000-0地號土地依101年12月27日仁德都市計畫（
    中山路兩側部份綠地〈帶〉為廣場用地），使用分區為廣場用
    地一節，有臺南市仁德區公所都市計畫土地使用分區證明書
    （原審卷第53頁、不爭執事項㈤）可考，該公開之資訊，亦
    可由網站或向主管機關查詢得知，兩造從洽談買賣至簽署書
    面契約既超過半年，上訴人有充分時間可自行查證，且系爭
    000-0地號土地為系爭廠房出入之必要通路，其公告現值（
    每平方公尺37,400元）亦較廠房坐落之系爭000-00地號土地
    公告現值（每平方公尺26,705元）為高，被上訴人或代銷公
    司應無隱瞞之必要，是曾萬林證稱其於代銷仲介過程中，已
    告知李森吉系爭000-0地號土地之使用分區為廣場用地，應
    可採信。上訴人以曾萬林為被上訴人之代銷公司人員，有處
    理委託事務之過失而被請求損害賠償之可能為由，主張曾萬
    林之證詞不可採云云，僅係上訴人之主觀臆測，不足採信。
    又觀諸曾萬林係證稱伊有向李森吉解釋廣（附）土地只能做
    停車場、行人通行，不能有建物，但沒有跟買方說廣場用地
    與乙種工業區用地之土地價格不同，因為公司只給伊總價，
    沒有細分價位，伊銷售時只有一個總價等語（原審卷第208
    頁），則其證稱知道廣場用地與乙種工業區用地之差別，但
    不清楚這兩種使用分區之土地價值差別很大等語，並無矛盾
    ，亦無法以此推論曾萬林未告知李森吉系爭000-0地號土地
    為廣場用地。
  ⒌又上訴人主張被證2全區一層平面圖之綠色區域，亦載明「騎
    樓地」3字，而所謂「騎樓地」，依臺南市騎樓地設置標準
    第3條規定：「都市計畫範圍内土地供建築基地使用，在特
    定情形下應設置騎樓或無遮簷人行道…」，騎樓地應為建築
    基地之一部分，不可能是廣場用地，而應是乙種工業用地，
    足證曾萬林於銷售時未告知系爭000-0地號土地使用分區為
    廣場用地云云，惟核諸系爭000-0地號土地並非系爭廠房坐
    落之基地，已難認有前開臺南市騎樓地設置標準第3條之適
    用，且依上開平面圖，亦難認該騎樓地之記載係指系爭廠房
    前之系爭000-0地號土地部分，復無法以前開騎樓地之記載
    ，逕認系爭000-0地號土地應為乙種工業用地。
  ⒍再系爭土地買賣契約雖未就系爭000-0地號土地特別記載為廣
    場用地（不爭執事項㈢），惟觀諸系爭000-0地號土地於系爭
    土地買賣契約書簽訂前已於106年9月25日自同段000地號土
    地分割而出（原審卷第67頁），而系爭土地買賣契約上卻仍
    記載為「持分」面積，則被上訴人抗辯係因興建之「臺南國
    際城」廠房分為A、B、C、D區，共約83戶，廠房坐落之基地
    均屬乙種工業區，而為被上訴人所有，被上訴人為全區一體
    適用，於擬訂固定格式之預定買賣契約書時，均僅標示乙種
    工業區，就系爭000-0地號土地係疏漏未另加以標示使用分
    區為廣場用地，非刻意隱瞞等語，尚非不可採；且系爭000-
    0地號土地之使用分區為廣場用地一事，既經證人曾萬林於
    銷售時告知，而為上訴人簽約之代理人李森吉於承購時所明
    知，則縱在系爭土地買賣契約書中就系爭000-0地號土地漏
    未特別標註為廣場用地，亦不得遽謂有不符契約約定或影響
    系爭契約整體性預定效用、通常效用及價值或品質之瑕疵。
  ⒎上訴人另主張兩造於系爭土地買賣契約書第一條，接續在載
    明使用分區之文字後，特別以手寫加註「使用用途：需依照
    政府之相關法令規定辦理」等文字，係因上訴人原有意於系
    爭房地開設超商，而於簽約時詢問土地使用用途，若證人曾
    萬林有強調系爭000-0地號土地使用分區為廣場用地，豈會
    沒注意到契約文字之誤植？為何未再就使用分區不同之明顯
    差異特別手寫標註清楚云云，惟曾萬林僅係代銷公司之人員
    ，非被上訴人員工，亦非負責被上訴人簽訂系爭土地買賣契
    約書之代理人，則縱其未注意系爭土地買賣契約書有漏未標
    註系爭000-0地號土地為廣場用地之情形，亦難以此逕認其
    所為前開證述不可採；且系爭土地買賣契約書既係因上訴人
    於簽約時原有意以系爭房地開設超商，始以手寫為前開使用
    用途之加註，則此項加註應僅係因涉及系爭廠房坐落之系爭
    000-00地號土地非商業區用地，得否以系爭廠房作為超商使
    用，自需依照政府之相關法令規定辦理，是以，此處使用用
    途之註記，實與土地使用分區，分屬兩事，亦與曾萬林有無
    告知系爭000-0地號土地為廣場用地之認定無涉。
  ⒏又上訴人主張李森吉於購買系爭房地前，確曾由其他不動產
    仲介人員介紹對面之不動產，然該不動產之土地使用分區證
    明為住宅區（住二），並非曾萬林所稱之乙種工業區用地，
    足證曾萬林所言不實云云，並提出土地登記第二類謄本（本
    院卷一第117頁）、臺南市仁德區公所都市計畫土地使用分
    區（或公共設施用地）證明書（本院卷一第119頁）為證，
    惟依上訴人前開所述，除益徵曾萬林所證李森吉在看系爭建
    案前，曾至對面看不動產等語非虛外，依系爭000-0地號土
    地之使用分區證明書所載（原審卷第53頁），該仁德都市計
    畫係中山路「兩側」部份綠地（帶）為廣場用地（不爭執事
    項㈤），則李森吉於接洽系爭房地前，曾至中山路另一側所
    看之預售屋建案，是否即為上訴人所提前開土地謄本之土地
    ，或尚有同為乙種工業區（含廣場用地）之預售屋建案，尚
    無從依上訴人所提前開證物而為論斷，則其以此主張曾萬林
    之證述不實云云，並無可採。
  ㈢另上訴人主張其將系爭房地送請玉山銀行申請貸款，方知系
    爭000-0地號土地為廣場用地，且因系爭000-0地號土地是公
    共設施保留地，玉山銀行仁德分行就系爭000-0地號土地評
    估價值為零，系爭房地價款總計2,370萬元，依銀行一般貸
    款成數八成計算，應可貸得1,896萬元，嗣經玉山銀行評估
    後，僅貸得「長期擔保放款」1400萬元，不足之400萬元則
    以「長期放款」補足差額，影響系爭房地之貸款估值甚鉅，
    難謂無價值減損之瑕疵云云，查：
　⒈玉山銀行仁德分行曾以109年5月14日玉山仁德字第109000000
    2號函覆原審，略以：「本行依據大曜生物科技股份有限公
    司與宗大建設股份有限公司於107年5月24日簽定之買賣合約
    （不動產坐落臺南市○○區○○路000號（中清段000-00、000-0
    地號，000建號）進行貸款評估，因000-0地號為公共設施保
    留地，本行不予估價，即該地號土地評估值為零，在考量不
    動產評估價值（000-00地號、000建號）、借戶還款能力及
    往來情況之後，已於108年10月24日與大曜生物科技股份有
    限公司簽定貸款契約，並將上述不動產（中清段000-00、00
    0-0地號，000建號）設定予本行，另本案已於108年11月29
    日撥款」等語（原審卷第197頁，不爭執事項㈧）。
　⒉而經本院再向該行函詢系爭000-0地號土地評估值為零所憑之
    依據及理由後，該行以110年9月13日玉山仁德字第11000000
    04號函覆：「本行評估仁德區中清段000-0地號土地評估值
    為零，係因公共用地、道路用地及廣場用地等於本行屬不予
    承作之不動產，其土地價值僅可做為本行加強債權，該類土
    地於本行無授信擔保值，故本行評估僅出具中清段000-00地
    號及000建號之評估值，而對於使用分區為廣場用地之000-0
    地號則無出具評估值」等語（本院卷二第7頁、不爭執事項
    ）。
　⒊核諸銀行基於申請貸款之客戶若屆期無法依約繳納本息，而
    拍賣客戶抵押之不動產取償時，為避免有無法全額回收核貸
    本息等之風險，一般對於客戶申請貸款時所提供之不動產，
    通常估價均較為保守，而比市場實際價格為低；且系爭000-
    0地號土地縱為公共設施保留地，亦非全無價值，此由其土
    地公告現值尚高於乙種工業區用地之系爭000-00地號土地（
    如前述），及原審囑託鑑價之宏宇不動產估價師事務所就系
    爭000-0地號土地之估價，亦有3,014,828元（不動產估價報
    告書，下稱宏宇估價報告）可知。況且系爭000-00地號土地
    及系爭廠房，需通行系爭000-0地號土地始能到達公路，是
    系爭000-0地號土地與系爭000-00地號土地，對系爭廠房之
    使用、出入而言，乃缺一不可。玉山銀行雖認系爭000-0地
    號土地無核貸價值，評估值為零，卻又將該土地設定抵押權
    ，顯示其立場不一致，是玉山銀行評估系爭000-0地號土地
    價值為零，應僅係基於該公司內部核貸之本位立場，尚難據
    此認系爭000-0地號土地缺少應具備之價值、效用而具有瑕
    疵。
　㈣上訴人主張歐亞不動產估價師聯合事務所之不動產估價報告
    （下稱歐亞估價報告）就系爭000-0地號土地鑑估每坪僅49,
    455元，較系爭土地契約成交價每坪185,512元甚低；就系爭
    000-0地號土地及系爭000-00地號2筆土地之估價總額僅17,3
    93,063元，亦與系爭土地買賣契約書總價1,849萬元，差距
    近110萬元，足證廣場用地確有價值減損之瑕疵，原審未命
    上訴人補正，亦未傳喚歐亞估價師到院陳述鑑定理由，即否
    採歐亞估價報告，難令人信服，且原審囑託宏宇不動產估價
    師事務所做成之宏宇估價報告，就系爭000-0地號土地之鑑
    價金額，並未實地鑑估，僅以公告現值定價，不符估價原則
    ，且土地公告現值與市價亦有價格差距，復未具體敘明原因
    及理由，而無可採；另不論是歐亞或宏宇估價報告，均顯示
    廣場用地單價遠低於乙種工業區用地價格云云，查：
　⒈歐亞估價報告係上訴人於訴訟前自行委託鑑定所得，且該估
    價報告並未就系爭廠房併為估價，亦不考慮地上建物對土地
    價值之影響一節，除為上訴人所不爭執外（本院卷二第29頁
    ），並有上訴人所提歐亞估價報告（本院卷二第40頁）在卷
    可稽；而依該估價報告所載，係以系爭000-0地號土地屬公
    共設施用地，受限於容許使用項目致使用彈性較差，非屬買
    賣流通市場上之主要交易標的，而為評估（本院卷二第67頁
    ），難認已就系爭000-0地號土地臨24米道路，系爭廠房與
    坐落之系爭000-00地號土地，須藉由系爭000-0地號土地出
    入使用之必要性及整體使用狀況，暨系爭房地整體經濟價值
    之提昇等情狀有所考量；且其所查訪之周邊行情交易標的（
    即仁義段000～000地號、000～000地號、新工段0000～0000地
    號），是否與系爭000-0地號土地為系爭廠房及坐落之系爭0
    00-00地號土地出入通行至24米寬中山路之必要通道，而具
    有整體利用經濟價值之情況相同等情，亦未有所說明，即逕
    以上開比較標的之交易比率約占成交當期公告現值35%～45%
    ，而決定系爭000-0地號土地以107年公告現值之40%計算價
    格（本院卷二第81頁），亦難憑採。
　⒉再者，上訴人提起本件訴訟後，因被上訴人於原審對前開估
    價報告提出質疑，上訴人同意重新鑑價（原審卷第211頁）
    ，並經原審囑託宏宇不動產估價師事務所鑑價，估價師針對
    勘估標的進行產權、一般因素、區域因素、個別因素、不動
    產市場現況、最有效使用等分析估算，並基於所蒐集案例資
    料之可信度及估價種類目的條件差異，考量價格形成因素等
    ，評估系爭000-0地號土地於107年5月24日之價格為3,014,8
    28元（每坪123,637元，約每平方公尺37,400元），系爭000
    -00地號土地之價格為16,582,892元（每坪220,247元，約每
    平方公尺66,624元），系爭廠房之價格為4,069,407元，合
    計系爭房地總價格為23,667,127元，有宏宇估價報告可稽，
    與系爭房地買賣總價額2,370萬元相差無幾。而依曾萬林及
    李森吉所述（原審卷第203、206、208頁），系爭000-0地號
    土地及系爭000-00地號土地於預售時之價格，係以一個總價
    洽談，並未區分各筆土地之金額多寡，系爭土地買賣契約亦
    未記載前開2筆土地各別之買賣價款，而係以總價款之方式
    載為1,849萬元（不爭執事項㈢），再參諸系爭廠房及其坐落
    之系爭000-00地號土地，須藉由系爭000-0地號土地對外通
    行24米中山路，2筆土地實具有使用上之不可分性等情，亦
    如前述，則於評估系爭000-0地號土地有無不具備價值之瑕
    疵時，自應以系爭000-0地號土地與系爭000-00地號土地之
    價值合併計算，不能僅以單一之系爭000-0地號土地之評估
    價值，或以不同使用分區之系爭000-0地號土地與系爭000-0
    0地號土地之評估價值相比較而為判斷。核諸系爭000-0地號
    土地與系爭000-00地號土地，依宏宇估價報告之評估價格合
    計為19,597,720元，既已逾前開2筆土地買賣價金1,849萬元
    ，即難謂系爭000-0地號土地有何缺少應具備之價值、效用
    而具有瑕疵，上訴人亦不得因宏宇估價報告不利於上訴人，
    再以歐亞估價報告中就系爭000-0地號土地之估價為據，而
    認宏宇估價報告不可採。
　⒊上訴人雖主張宏宇估價報告對系爭000-0地號土地未實地鑑估
    ，僅以公告現值定價，不符估價原則云云，惟依平均地權條
    例第46條規定：「直轄市或縣（市）政府對於轄區內之土地
    ，應經常調查其地價動態，繪製地價區段圖並估計區段地價
    後，提經地價評議委員會評定，據以編製土地現值表於每年
    1月1日公告，作為土地移轉及設定典權時，申報土地移轉現
    值之參考；並作為主管機關審核土地移轉現值及補償徵收土
    地地價之依據」，是土地公告現值實為直轄市或縣市政府之
    地價評議委員會對轄區內土地之評定，且為買賣雙方用以考
    量不動產交易價額之重要指標，而宏宇估價報告既係本於中
    立客觀立場及專業知識而為，並已記載其估價所參酌之相關
    考量、依據等（如前述），應屬可採。上訴人聲請再以系爭
    000-0地號土地若為乙種工業區用地或廣場用地，重新分別
    鑑估兩者所得房地買賣標的價格有無價差云云，除與系爭00
    0-0地號土地並非乙種工業區用地之事實，及與上訴人所引
    最高法院86年度台上字第1615號裁判要旨不符外，上訴人於
    購買系爭房地時已知悉系爭000-0地號土地為廣場用地一節
    ，亦如前述，自無再為鑑定之必要。
　⒋再上訴人主張宏宇估價報告就系爭000-0地號土地之估價，選
    定同為被上訴人興建銷售之「臺南國際城」面臨仁德區中山
    路之廠房（其中門牌號碼○○區○○路000號所有權人蘇茂、陳
    秋鳳等人，及中山路218號所有權人金麗雅姿内衣有限公司
    ，均因被上訴人未誠實告知廣場用地之爭議，而曾提出民事
    起訴）做為比較標的，比較基礎已失公允云云，惟核諸宏宇
    估價報告之比價標的中，並無上訴人所指○○路000號之房地
    （宏宇估價報告第38頁）；且被上訴人抗辯前開訴外人以與
    本件相同原因及理由所提起之民事訴訟，就金麗雅姿内衣有
    限公司部分，業經臺南地院109年度訴字第301號判決駁回其
    訴在案，因未上訴而告確定，另蘇茂元、陳秋鳳部分，於審
    理中撤回（臺南地院109年度訴字第1464號）等語，除提出
    前開109年度訴字第301號民事判決影本（原審卷第267-272
    頁）為證外，亦為上訴人所不爭執（本院卷二第159頁），
    縱上訴人主張其他受害人因訴訟所費不貲及曠日廢時，選擇
    未上訴或撤回訴訟云云，然宏宇估價報告所載比較標的之成
    交價格，嗣後既未因買受人起訴請求減少價金而有所變動，
    自難以此認宏宇估價報告不可採。
七、綜上所述，上訴人依民法第359條、第179條，請求被上訴人
    返還減少之價金3,317,685元，及自起訴狀繕本送達翌日起
    至清償日止，按週年利率百分之5計算之利息，為無理由，
    不應准許。原審為上訴人敗訴之判決，並無不合。上訴意旨
    指摘原審判決不當，求予廢棄改判，為無理由，應駁回其上
    訴。
八、本件事證已臻明確，兩造其餘攻擊或防禦方法及所用之證據
    ，經本院斟酌後，認均不足以影響本判決之結果，爰不逐一
    論列，附此敘明。
九、據上論結，本件上訴為無理由，依民事訴訟法第449條第1項
    、第78條，判決如主文。
中　　華　　民　　國　　111 　年　　3 　　月　　22　　日
                  民事第二庭    審判長法  官  吳上康

                                      法  官  李素靖

                                      法  官  林育幟
上為正本係照原本作成。
上訴人如不服本判決，應於收受送達後20日內向本院提出上訴書
狀，其未表明上訴理由者，應於提出上訴後20日內向本院補提出
理由書狀（均須按他造當事人之人數附繕本）上訴時應提出委任
律師或具有律師資格之人之委任狀；委任有律師資格者，另應附
具律師資格證書及釋明委任人與受任人有民事訴訟法第466條之1
第1項但書或第2項（詳附註）所定關係之釋明文書影本。如委任
律師提起上訴者，應一併繳納上訴審裁判費。　　　　　　　　
被上訴人不得上訴。　　
中　　華　　民　　國　　111 　年　　3 　　月　　22　　日

                                      書記官  羅珮寧

【附註】
民事訴訟法第466條之1：
⑴對於第二審判決上訴，上訴人應委任律師為訴訟代理人。但上
　訴人或其法定代理人具有律師資格者，不在此限。
⑵上訴人之配偶、三親等內之血親、二親等內之姻親，或上訴人
  為法人、中央或地方機關時，其所屬專任人員具有律師資格並
  經法院認為適當者，亦得為第三審訴訟代理人。
民事訴訟法第466條之2第1項：
  上訴人無資力委任訴訟代理人者，得依訴訟救助之規定，聲請
第三審法院為之選任律師為其訴訟代理人。